臺灣臺中地方法院民事判決
110年度訴字第2733號
原      告  林耿賢  
被      告  財團法人台灣台中林氏宗廟

法定代理人  林柏榕  
訴訟代理人  蔡奕平律師
            蔡得謙律師
上列當事人間請求臨時董事會會議記錄無效等事件，本院於民國
110年12月13日言詞辯論終結，判決如下：
    主    文
原告之訴駁回。
訴訟費用由原告負擔。
    事 實 及 理 由
一、原告主張：
  ㈠依被告財團法人台灣台中林氏宗廟民國110年6月29日台中林
    廟柏字第110023號函，於110年7月14日召開第十屆第五次臨
    時董事會（下稱系爭會議），又該開會通知說明四內容載明
    ，如COVID-19三級防疫警戒未降級，本會議將取消，另擇期
    通知。惟依内政部110年7月9日台内民字第11002229341號函
    延長全國疫情三級警戒至110年7月26日，故原訂開會期日(
    即110年7月14日)屆時三級防疫警戒尚未降級，自當依開會
    通知說明四內容將會議取消，另擇期通知。然被告財團法人
    台灣台中林氏宗廟廟方於110年7月13日下午4時許以電話通
    知會議如期召開，原告當時回詢召開會議之法令依據為何？
    被告依然罔顧法令逕行開會，經原告於110年7月25日陳情，
    被告卻置之不理棄法令如無物。被告漠視政府政令，違反開
    會通知，逕行開會依法不合。被告應將系爭會議之會議紀錄
    註明無效並追返發給董事出席費用。
　㈡依會議規範第三條:「會議之召集..召集人應根據路程遠近及
    交通情形，於適當時間前將開會事由、時間及地點通知各出
    席人或公告之..」。雖財團法人台灣台中林氏宗廟組織暨捐
    助章程條文未明白標示開會通知應於開會前幾日送達，然宗
    廟過往均於開會前一個星期前通知，系爭會議被告於開會前
    一日傍晚臨時以電話通知更改開會日期於法自屬不合，且有
    董事已認該會議取消擇期另議，而有其他行程安排，或是否
    每一位董事均確實接獲更改開會時間之通知亦受質疑，致造
    成此次參與開會人員之比例跟以往開會比例有所落差，影響
    其參與權。另依内政部110年7月9日台內民字第1100222941
    號函說明一、二，意旨全國疫情警戒第三級「..宗教場所內
    部仍以暫不開放為原則，..若擬具防疫計畫，報經主管機關
    同意後..，前開防疫計畫，寺廟及地方性宗教財團法人應報
    請區公所初審，經公所擬具意見後再報請市政府同意..」所
    示，然宗廟於110年7月14日開會前並未取得臺中市南區區公
    所函轉臺中市政府同意該計畫函，宗廟罔顧法令開會，其會
    議自屬無效。
  ㈢訴之聲明：⒈確認財團法人台灣台中林氏宗廟110年7月14日第
    十屆第五次臨時董事會會議決議無效。⒉不當發給董事出席
    費用，應全數追返。
二、被告則以：
　㈠110年7月14日被告召開系爭會議時，國內疫情防疫警戒係處
    於第三級無誤。惟查，依內政部110年7月9日台內字第11002
    229341號函說明一、「現階段宗教場所內部仍以暫不開放為
    原則(除執事、管理委員、董監事、常住人員、神職人員及
    工作人員等內部人員外，原則暫不開放一般民眾進入)。但
    已登記寺廟及宗教財團法人，倘確有充裕人力及資源落實各
    項防疫工作，並已依本部訂定之『宗教場所防疫管理措施指
    引』擬具防疫計畫，報經主管機關同意後，得有條件開放一
    般民眾入內參香或禮拜、誦經等小型靜態宗教儀式。容留人
    數以每人至少須享有2.25平方公尺之活動空間計算之，但最
    多為99人」所示，被告之董監事原即屬有權進入宗廟處理事
    務而不受上開防疫限制之人。而被告於110年6月29日發函召
    開系爭會議時，因尚無內政部上開函文可資依據，故於發函
    時乃有「說明四、如COVID-19三級防疫警戒尚未降級，本會
    議將取消，另擇期通知」之記載。惟被告於獲悉內政部上開
    函文後，雖已知悉被告之董監事得進入宗廟處理事務之情況
    ，但為求周圓，隨即依內政部上開函文所示，向臺中市南區
    區公所提出防疫計畫，嗣被告所提出之防疫計畫，經臺中市
    政府民政局以110年7月14日中市民宗字第110001780號函准
    予備查後，再由臺中市南區區公所將准予備查之事以110年7
    月16日公所民字第1100014872號函通知被告。惟在發上開准
    予備查之函文前，臺中市政府民政局已先以電話通知被告准
    予備查之事，並於110年7月14日上午10時50分再以電子檔通
    知被告，以利被告得於110年7月14日下午3時準時召開系爭
    會議。是被告在確認其110年7月14日所召開之系爭會議並未
    違反政府之防疫規定後，即依臺中市政府民政局之口頭通知
    ，分別以電話通知被告之董監事按時前來宗廟開會，此由原
    告於其起訴狀內亦自承被告確有於110年7月13日下午4時許
    以電話通知會議如期召開之事實，即可證明。準此以觀，被
    告所召開之系爭會議確無違反政府防疫法令之情事，至堪認
    定。詎被告於110年7月14日下午3時準時開會後，竟有兩位
    員警持罰單簿及照相器材前來會場辦案，經被告所聘任之總
    幹事林家守先生出示臺中市政府民政局上開准予備查之電子
    文件後，該兩名員警隨即離開會場，豈料原告於該兩名員警
    離開會場後，隨即進入會場並關切會議之進行。由此觀之，
    原告顯然有為阻止該會議之進行，竟以被告有違反防疫規定
    之事由向警方報案，並請警方派員前來會場進行蒐證及開罰
    之情事，原告不惜動用警力及提起本件民事訴訟之行為，已
    屬濫用訴訟權之行使，自應認其提起本件訴訟在法律上顯有
    「無理由」之情事，此外，原告起訴狀所載之訴之聲明，迄
    今未見原告有提出其法律依據為何，亦應認其起訴為「顯無
    理由」，而應由本院依民事訴訟法第249條第2項之規定，逕
    以判決駁回其訴。　
　㈡答辯聲明：原告之訴駁回。　
三、本院之判斷：
　㈠按確認之訴非原告有即受確認判決之法律上利益者，不得提
    起。所謂即受確認判決之法律上利益，係指法律關係之存否
    不明確，原告主觀上認其在法律上之地位有不安之狀態存在
    ，且此種不安之狀態，能以確認判決將之除去者而言。本件
    原告為被告之董事，對於被告系爭會議作成之決議，兩造既
    有爭執，原告就系爭會議所為之決議所衍生之權利義務事項
    爭執之不確定性，當得以此訴訟除去之，應認原告提起本件
    訴訟有即受確認判決之法律上利益。
　㈡原告主張：被告以110年6月29日台中林廟柏字第110023號函
    通知於110年7月14日召開系爭會議，又該開會通知說明四內
    容載明，如COVID-19三級防疫警戒未降級，本會議將取消，
    另擇期通知。惟依内政部110年7月9日台内民字第110022293
    41號函延長全國疫情三級警戒至110年7月26日，故原訂開會
    期日(即110年7月14日)三級防疫警戒尚未降級，但被告於11
    0年7月13日下午4時許以電話通知會議如期召開，並於110年
    7月14日開會而做成會議記錄等情，為被告所不爭執，並有
    被告系爭會議會議記錄、110年6月29日台中林廟柏字第1100
    23號函、内政部110年7月9日台内民字第11002229341號函在
    卷可稽（見本院卷第19-31頁），此部分事實，已可認定。
　㈢原告主張系爭會議召開違反防疫法令云云。惟依前揭內政部1
    10年7月9日台內字第11002229341號函說明一、「現階段宗
    教場所內部仍以暫不開放為原則(除執事、管理委員、董監
    事、常住人員、神職人員及工作人員等內部人員外，原則暫
    不開放一般民眾進入)。但已登記寺廟及宗教財團法人，倘
    確有充裕人力及資源落實各項防疫工作，並已依本部訂定之
    『宗教場所防疫管理措施指引』擬具防疫計畫，報經主管機關
    同意後，得有條件開放一般民眾入內參香或禮拜、誦經等小
    型靜態宗教儀式。容留人數以每人至少須享有2.25平方公尺
    之活動空間計算之，但最多為99人」（見本院卷第29頁），
    足見被告之董監事原即屬有權進入宗廟處理事務而不受上開
    防疫限制之人。且被告另向臺中市南區區公所提出防疫計畫
    ，經臺中市政府民政局以110年7月14日中市民宗字第110001
    780號函准予備查後，再由臺中市南區區公所將准予備查之
    事以110年7月16日公所民字第1100014872號函通知被告。依
    上開准予備查之函文上電子公文交換章，至少在110年7月14
    日下午2時29分已經發文准予備查，亦有防疫計畫及上開臺
    中市政府民政局、臺中市南區區公所函文附卷可按（見本院
    卷第85-103頁），可見系爭會議確已符合防疫規範，原告主
    張系爭會議違反防疫規範而無效，容有誤會。
　㈣原告另主張：雖被告章程未明白標示開會通知應於開會前幾
    日送達，然依內政部所頒佈會議規範第三條:「會議之召集.
    .召集人應根據路程遠近及交通情形，於適當時間前將開會
    事由、時間及地點通知各出席人或公告之..」。宗廟過往均
    於開會前一個星期前通知，系爭會議於開會前一日傍晚臨時
    以電話通知更改開會日期於法自屬不合云云。查被告組織及
    捐助章程（見本院卷第107-114頁）並未規定開會通知應以
    何種方式通知及應於何時送達，且被告先前即於110年6月29
    日發函通知各董事本次討論之議題，已如前述，各董事應已
    預先瞭解議案之內容，雖因函文說明四內容載明「如COVID-
    19三級防疫警戒未降級，本會議將取消」，而當時確實仍屬
    三級防疫警戒導致通知失效，但由原告自認確實於前一日接
    到電話通知開會，及當時有多達13人近2/3出席，可見被告
    抗辯已經於前一日電話通知乙節，應可採取。而在先前已經
    讓董事瞭解議案之情形下，前一日電話通知依原訂時間開會
    ，應該也足以讓董事準備好前來開會，並無不於適當時間前
    通知之情形，原告主張違反會議規範，尚屬無據。
　㈤由上所述，原告主張系爭會議不合法之事由，均不足採，尚
    難認定系爭會議為無效，原告請求確認系爭會議決議無效，
    自無理由。而系爭會議既非違法召開，出席董事領取出席費
    即屬合法，原告主張系爭會議不得召開請求被告追返，所主
    張之基礎事實已有誤解，復未表明其有何請求權基礎得請求
    被告追回已經發出之出席費，此部分主張亦不可採。
四、綜上所述，原告請求確認系爭會議決議無效及不當發給董事
    出席費用，應全數追返。均為無理由，應予駁回。
五、本件判決之結果已臻明確，兩造其餘攻擊防禦方法，核與判
    決結果不生影響，毋庸一一贅述，附此敘明。
六、訴訟費用負擔之依據：民事訴訟法第78條。
中　　華　　民　　國　　111 　年　　1 　　月　　14　　日
               民事第五庭  法  官  王奕勛
以上正本係照原本作成。
如對本判決上訴，須於判決送達後20日內向本院提出上訴狀。如
委任律師提起上訴者，應一併繳納上訴審裁判費。
中　　華　　民　　國　　111 　年　　1 　　月　　14　　日
                           書記官  高偉庭